【裁判字號】    97,消債抗,100
【裁判日期】    981028
【裁判案由】    更生事件
【裁判全文】
臺灣臺北地方法院民事裁定           97年度消債抗字第100號
抗  告  人  甲○○
上列抗告人因消費者債務清理條例更生事件，抗告人對於中華民
國97年8月21日本院97年度消債更字第562號裁定，提起抗告，本
院裁定如下：
    主  文
抗告駁回。
抗告程序費用新臺幣壹仟元由抗告人負擔。
    理  由
一、抗告意旨略以：伊於民國97年1月至7月間之薪資所得依薪資
    轉帳存摺資料摘要記載「薪資獎金」之項目方是工作所得，
    也就是每月所得和獎金部分，至於記載「行內匯款臺灣愛普
    生」之項目，則為出差或拜訪客人之交通費或宴請訪客之費
    用，因所任職之臺灣愛普生科技股份有限公司（下稱愛普生
    公司）規定，由伊先行墊付，事後再憑發票向愛普生公司申
    請，因此並非所得，故伊自97年1月至7月間之實際薪資所得
    非原裁定所列高達新臺幣（下同）587,820元，應為504,211
    元。又伊扶養父母之扶養費均是交付母親王淑靜，且於94年
    5月時因幫忙友人陳怡碩而向銀行貸款近3百萬元，乃積欠前
    述扶養費約202,000元，故伊於97年6月6日匯款124,000元至
    母親王淑靜之帳戶，是包括97年6月扶養費14,000元及償還
    前述積欠扶養費110,000元。故原裁定駁回伊更生及保全處
    分之聲請，實有違誤。為此爰提出抗告，請求廢棄原裁定等
    語。
二、「按聲請更生或清算不合程式或不備其他要件者，法院應以
    裁定駁回之，但其情形可以補正者，法院應定期間先命補正
    」；「債務人與金融機構協商成立者，不得聲請更生或清算
    。但因不可歸責於己之事由，致履行顯有重大困難者，不在
    此限」；「本條例施行前，債務人依金融主管機關協調成立
    之中華民國銀行公會會員辦理消費金融案件無擔保債務協商
    機制與金融機構成立之協商，準用前項之規定」，消費者債
    務清理條例（下稱消債條例）第8條、第151條第5項、第6項
    分別定有明文。而消債條例所定之前置協商程序，其立法目
    的係因債務人對於金融機構因消費借貸、自用住宅借款、信
    用卡或現金卡契約而負債務，其法律關係較單純明確，金融
    機構並已訂有債務協商機制，使債務人與多數債權人間能利
    用法院程序外解決之協商機制而自主解決其債務，如能協商
    成立，債務人或不須依消債條例聲請更生或清算，可因此疏
    減法院負擔，有效分配司法資源，遂採行協商前置主義。復
    依消債條例第3條規定，債務人有不能清償債務或有不能清
    償之虞者，始得依消債條例所定更生或清算程序，清理其債
    務。
三、經查：
  (一)抗告人於消債條例施行前之95年6月間，業就其積欠各金融
    機構之無擔保債務，利用金融主管機關協調成立之中華民國
    銀行公會會員辦理消費金融案件無擔保債務協商機制，與各
    債權銀行成立協商，約定自95年6月起，分120期，按月繳納
    協商款項26,000元，依各債權銀行債權金額比例清償債務，
    有協議書乙份在卷可稽（見原法院卷第27頁），堪可認定，
    且至今仍在履行中，尚未毀諾之情，亦據抗告人具狀陳明在
    卷。是本件應先探究者是抗告人有無本條例第151條第5項但
    書所稱「因不可歸責於己之事由，致履行顯有重大困難」之
    情形。
  (二)抗告人於95年度收入總計634,882元，96年度收入總計749,0
    92元，名下無財產，此有財政部臺北市國稅局之95年、96年
    度綜合所得稅各類所得資料清單、財產歸屬資料清單可證（
    臺灣高雄地方法院97年度審消債更第945號卷第50至52頁）
    ，另97年1月至7月間之收入有504,211元，業據抗告人所自
    承，且有抗告人之國泰世華銀行存摺影本可佐（原法院卷第
    52至59頁），是其平均每月收入至少有60,909元（計算式為
    ：634,882＋749,092＋504,211÷31＝60,909）。而協商金
    額為26,000元，抗告人稱撫養其父15,000元（每月定期13,0
    00元、生日6,000元、三節18,000元，平均每月15,000元）
    、母親2,000元（生日6,000元、三節18,000元，平均每月2,
    000元）、弟弟5,000元等每月扶養費用，固有其所提財產及
    收入狀況說明書及陳報狀在卷可稽，然其弟業已成年，有戶
    籍謄本在卷可稽（臺灣高雄地方法院97年度審消債更第945
    號卷第42頁），抗告人未具體說明為何其需負擔其弟之扶養
    費，且未舉證證明扶養所需之金額，此部分自應扣除，且姑
    不論抗告人之母現有固定工作收入，以及抗告人之父尚有其
    妻王淑靜、其子吳家昇為法定扶養義務人，而以抗告人每月
    收入6萬元計算，扣除前揭父母之扶養費共17,000元及每月
    協商金額26,000元後，尚餘17,000元，已超出臺北市政府公
    告之97年度臺北市平均每人每月最低生活費14,152元（以每
    年家庭收支調查，計算出平均每人每月消費支出之百分之60
    作為最低生活費），是抗告人依原協商條件繼續履行其繳款
    義務，顯無重大困難之處，且抗告人既未毀諾，足徵其應有
    履行債務之能力。
  (三)另抗告人一方面稱其母王淑靜有固定收入，其弟吳家昇有兼
    任助教收入，另一方面卻稱其家人不知其有幫忙友人而向銀
    行貸款之情事，而礙難舉證證明王淑靜、吳家昇有何免除扶
    養義務之事由云云，經原法院於97年7月24日裁定命補正其
    父、母、弟之收入證明及財產歸屬資料等，而未補正，致本
    院無從判斷其所稱扶養費支出情況是否合理屬實，亦有消債
    條例第46條第3款所定協力義務之違反，而應駁回其更生之
    聲請之情事。
  (三)抗告人稱其將97年6月2日取得之薪資獎金收入159,988元於
    97年6月6日轉出其中124,000元予母親王淑靜，以返還其母
    代墊抗告人應扶養其父94年、95年部分扶養費，然扶養費應
    由法定扶養義務人王淑靜、吳家昇共同分擔已如前述，抗告
    人任意分配其所得124,000元，此舉係在減少自己財產，亦
    有可議，難謂未具可歸責事由，抗告人為此類財務上之安排
    ，未將債務清償列為優位考量，無疑把對於自身家庭、父母
    扶養之負擔，轉嫁由全體債權人負責，並任由債權人財產權
    之損害擴大，亦非可謂抗告人得享有本條例例外賦予之債務
    清理權利。
四、綜上所述，本件抗告人既無不可歸責於己之事由，依原協商
    條件履行亦非顯有重大困難，應屬聲請更生之要件不備，且
    又無從補正，自應駁回其更生之聲請。是則原裁定駁回抗告
    人之聲請，於法要無不合。抗告意旨指摘原裁定不當，求予
    廢棄改判，為無理由，應予駁回。
五、據上論結，本件抗告為無理由，爰依消費者債務清理條例第
    15條、民事訴訟法第495條之1第1項、第449條第1項、第95
    條、第78條，裁定如主文。
中    華    民    國    98    年    10    月    28    日
                  民事第一庭    審判長法  官  陳文正
                                      法  官  熊志強
                                      法  官  賴秀蘭
以上正本係照原本作成。
本裁定不得再抗告
中    華    民    國    98    年    10    月    28    日
                                      書記官  李佩芳


司法院資訊處製作；財團法人民間司法改革基金會備份。
